臺灣屏東地方法院刑事判決　　　　　　　100年度訴字第105號
公　訴　人　臺灣屏東地方法院檢察署檢察官
被　　　告　黃美蘭
選任辯護人　宋明政律師
上列被告因貪污案件，經檢察官提起公訴（99年度偵字第2569號
）本院判決如下：
    主  文
黃美蘭犯詐欺取財罪，處有期徒刑陸月，如易科罰金，以新台幣
壹仟元折算壹日。緩刑貳年，並應向國庫支付新臺幣伍萬元。
    事  實
一、黃美蘭係行政院農業委員會林務局屏東林區管理處（以下簡
    稱屏東林管處）作業課前工友（於民國98年11月3 日退休）
    ，其在屏東林管處任職期間為編制內工友，平日工作性質及
    內容原則上均依行政院頒布之工友管理要點之規定，並未具
    有特定法定職務權限。黃美蘭明知屏東林管處與所轄各工作
    站之間，係以郵寄方式傳遞公文，並未指派其傳送公文，且
    有關整理綠美化用苗木及平地造林景觀規劃等業務，係由該
    課技士劉怡亨及技術士洪碧玉負責規劃、推動及監督所轄各
    工作站負責執行，亦與黃美蘭之工作內容無涉，黃美蘭竟基
    於意圖為自己不法之所有之單一犯意，利用職務之便，明知
    未於附表所示之時間，前往於附表所示之地點出差，竟接續
    於國內出差旅費報告表上填寫其於附表所示之時間，至附表
    所示之地點出差，向屏東林管處申報合計新臺幣（以下同）
    20,761元之出差旅費費用（填報之出差日期、核銷日期及詐
    取之差旅費數額，詳如附表所示），使屏東林管處承辦人員
    不疑有詐，陷於錯誤，而發給出差旅費共20,761元，以此方
    式詐得上開出差旅費。
二、案經臺灣屏東地方法院檢察署檢察官指揮法務部調查局屏東
    縣調查站移送臺灣屏東地方法院檢察署檢察官偵查起訴。
    理    由
一、按被告以外之人於審判外之陳述，雖不符刑事訴訟法第159
    條之1 至第159 條之4 之規定，而經當事人於審判程序同意
    作為證據，法院審酌該言詞陳述或書面陳述作成時之情況，
    認為適當者，亦得為證據。當事人、代理人或辯護人於法院
    調查時知有第159 條第1 項不得為證據之情形，而未於言詞
    辯論終結前聲明異議者，視為有前項之同意，同法第159 條
    之5 第1 項、第2 項定有明文。立法意旨在於傳聞證據未經
    當事人之反對詰問予以核實，原則上先予排除，惟若當事人
    已放棄反對詰問權，於審判程序中表明同意該等傳聞證據可
    作為證據，基於尊重當事人對傳聞證據之處分權，及證據資
    料愈豐富，愈有助於真實發見之理念，且強化言詞辯論主義
    ，使訴訟程序得以順暢進行，上開傳聞證據亦均具有證據能
    力。查本案援以認定被告犯罪事實存否之被告以外之人所為
    言詞或書面陳述，經被告、辯護人及檢察官於本院審理時，
    或同意作為證據，或於本院言詞辯論終結前，均未聲明異議
    ，而本院審酌該言詞陳述及書面陳述作成之情況，未見有何
    不適當之情形，依前開規定，應得為證據。
二、上開犯罪事實，業據被告黃美蘭於本審理中坦承不諱（本院
    卷第15頁、37頁），被告黃美蘭分別於附表所示之時間申報
    出差旅費及領取出差旅費之事實，亦有黃美蘭出差紀錄表、
    公差資料、公差申請單、屏東林區管理處出差核銷清單、單
    據憑據用紙、付款憑證及臨時所得自動轉帳清單等在卷可按
    （屏東縣調查站卷第10頁；第76-77 頁；第78-108頁、第13
    8 、150 、156-160 、163 、171 、178 、186 、193 、20
    1 頁；第109-111 、114-124 、127- 131、134-137 、140-
    144 、146-149 、164-168 、172-17 5、179-183 、187-19
    0 、194-198 、202-205 頁；第113 、126 、133 、155 、
    、162 、170 、177 、185 、192 、200 頁；第112 、125
    、132 、139 、145 、151 、161 、169 、176 、184 、19
    1 、199 、206 頁）。又屏東林管處之技士劉怡亨、技術士
    洪碧玉均未曾與被告黃美蘭一同出差，亦未要求被告幫其等
    二人從事整理綠化用苗木及平地造林景觀規劃等業務之事實
    ，業據證人劉怡亨、洪碧玉分別於屏東縣調查站、檢察官偵
    訊中證述明確（調查站卷第16-19 頁；第20-22 頁；偵卷第
    6-7 頁）。另證人即屏東林管處六龜工作站收發人員張文山
    、陳靚雯及魯威廷在其等擔任屏東林管處六龜工作站收發文
    人員時，均未見到被告提送公文至六龜工作站之事實，亦據
    證人張文山、陳靚雯及魯威廷於檢察官偵訊中結證明確（偵
    卷第32-33 頁）。綜上，足認被告黃美蘭於本院審理中對於
    犯罪事實之自白，與事實相符，自可採為認定事實之證據。
    本件事證明確，被告黃美蘭上開犯行堪以認定。
三、按公務員犯本條例之罪者，依本條例處斷，貪污治罪條例第
    2 條定有明文。又「稱公務員者，謂下列人員：一、依法令
    服務於國家、地方自治團體所屬機關而具有法定職務權限，
    以及其他依法令從事於公共事務，而具有法定職務權限者。
    二、受國家、地方自治團體所屬機關依法委託，從事與委託
    機關權限有關之公共事務者。」刑法第10條第2項亦定有明
    文。而依刑法第10條第2項第1款之修正理由：「所謂『依法
    令服務於國家、地方自治團體所屬機關』係指國家或地方自
    治團體所屬機關中依法令任用之成員。故其依法代表、代理
    國家或地方自治團體處理公共事務者，即應負有特別保護義
    務及服從義務。至於無法令執掌權限者，縱服務於國家或地
    方自治團體所屬機關，例如僱用之保全或清潔人員，並未負
    有前開特別保護義務及服從義務，即不應認其為刑法上公務
    員」，詳言之，在主體要件上，限於服務於國家、地方自治
    團體所屬機關之公務人員，或依法令從事於公共事務而具有
    法定職務權限者，或受機關委託而從事與委託機關權限有關
    之公共事務者；在事務要件上，除服務於國家或地方自治團
    體所屬機關之人員外，必須是從事於公共事務，且職務種類
    所行使者須係關於公務上之權力行為，私經濟行為不包含在
    內，故新刑法關於公務員概念之範圍，僅限縮於「與公共事
    務及公權力之行使相關之人員」（臺灣高等法院暨所屬法院
    95年6月因應新修正刑法施行座談會結論參照），此參諸刑
    法第10條有關公務員定義之修正理由，在第2項第2款之說明
    中亦明白指出「公務員在刑法所扮演之角色，有時為犯罪之
    主體，有時為犯罪之客體，為避免因具有公務員身分，【未
    區別其從事職務之種類】，即課予刑事責任，而有不當擴大
    刑罰權之情形，故宜針對公務性質檢討修正」等語自明。從
    而刑法上所謂之公務員者，既須係具有公權力行使之「法定
    職務權限」之人，則其所稱「法定職務權限」應係指組織法
    所定之職權、編制及職等，其表格化後即成為公務員職務列
    等表，其餘不在職務列等表範圍內者（如工友、司機、技工
    、清潔隊員等適用勞動基準法之勞工），縱服務於國家或地
    方自治團體所屬機關，因其從事之職務與公權力行使無涉，
    自非刑法上公務員。則如前述，被告黃美蘭是否為刑法上之
    公務員，自須其從事之職務具有法令執掌權限而與公權力之
    行使有關，始該當刑法與貪污治罪條例所稱之公務員。經查
    ，本件被告黃美蘭退休前係任職屏東林管處，係編制內工友
    ，平日之工作性質及內容原則上均依工友事務管理規則（自
    94年7 月1 日起行政院以院授人企字第0940062744號函發布
    工友管理要點代之）辦理，惟因黃美蘭所任職課室因平日業
    務繁忙，部分外業仍請黃美蘭會同協辦等情，有屏東林管處
    100 年3 月23日屏秘字第1006250129號函附卷可按（本院卷
    第21-1頁），則被告黃美蘭固為屏東林管處編制內之工友，
    依現行之工友管理要點第2 條規定，本要點所稱工友，係指
    各機關編制內非生產性之普通工友及技術工友（含駕駛）。
    又該工友管理要點第5 至9 條係關於工友服務之規定，亦未
    明定工友有何法定職務權限，有工友管理要點在卷可按（本
    院卷第25-28 頁），堪認被告黃美蘭並無具有公權力行使之
    法定職務權限。又上開屏東林管處之函文固亦提及被告黃美
    蘭所任職課室因平日業務繁忙，部分外業仍請黃美蘭會同協
    辦，惟未具體指出被告黃美蘭協辦之業務為何，已難認定黃
    美蘭有行使公權力之法定職務權限。又屏東林管處作業課內
    部分工上，苗圃驗收及整理綠美化用苗木部分係由技術土洪
    碧玉承辦，苗圃招標、平地造林景觀規畫則由劉怡亨負責，
    屏東林管處之長官或該作業課長林弘基，不曾指派被告黃美
    蘭協助劉怡亨、洪碧玉辦理上開業務，亦未因協辦該業務而
    隨同劉怡亨、洪碧玉二人出差等情，業據證人劉怡亨、洪碧
    玉於調查站詢問及檢察官偵訊中證述明確（調查站卷第16-1
    9 頁，第20-22 頁，偵卷第6-7 頁）。又被告黃美蘭係屏東
    林管處作業課之工友，平日負責收發文，職務並未包括苗圃
    驗收、整理綠美化用苗木、平地造林景觀規畫等業務，該作
    業課內，負責辦理苗圃驗收，必須職員才能驗收，工友不能
    辦理驗收，工友亦不辦理整理綠美化用苗木、平地造林景觀
    規畫等業務乙節，亦據該作業課課長林弘基於偵查中結證明
    確（偵卷第17-20 頁）。是亦無從認被告黃美蘭會同協辦之
    業務與行使公權力有關。綜上，依屏東林管處內部關係上被
    告黃美蘭並非依公務人員任用法任用之公務人員僅係受僱勞
    工，在外部關係上，被告黃美蘭所從事之機關內公文之收發
    、傳遞乃純粹勞務提供行為，均與公權力之行使無涉，則依
    前開說明，被告黃美蘭應非現行刑法第10條第2 項所稱之公
    務員，其不具備適用貪污治罪條例之主體資格。
四、被告黃美蘭雖非公務員，但明知未於附表所示之時間，至附
    表所示之地點出差，竟於國內出差旅費報告表上填寫其於附
    表所示之時間，至附表所示之地點出差，向屏東林管處申報
    20,761元之出差旅費費用，使屏東林管處承辦人員陷於錯誤
    ，而核發出差旅費20,761元，核其所為係犯刑法第第339 條
    第1 項之詐欺取財罪，公訴意旨雖認應被告係犯貪污治罪條
    例第5 條第1 項第2 款之利用職務上之機會詐取財物罪，容
    有未洽，惟起訴之基本社會事實同一，爰依刑事訴訟法第30
    0 條規定變更起訴法條。被告黃美蘭如附表所示之時間，多
    次詐領出差旅費之行為，各係於密切接近之時間及同地實施
    ，且係基於同一詐取財物之決意為之，依一般社會健全觀念
    ，在時間差距上，難以強行分開，應視為數個舉動之接續施
    行，合為包括的一行為予以評價，均屬接續犯，應論以一詐
    欺取財罪。爰審酌被告黃美蘭原係屏東林管處作業課之工友
    ，，本應慎行，其以不實之出差旅費報告表為詐欺取財之方
    法，詐取之總金額為20,761元，犯罪情節尚屬輕，事後已將
    詐得之款項全數返還屏東林管處，有合作金庫匯款申請單1
    紙、屏東林管處100 年3 月23日屏秘字第1006250129號函1
    份附卷可按（本院卷19頁、21-1、23、24頁），前無犯罪前
    科，有臺灣高等法院被告前案紀錄表1 份附卷可按，素行良
    好，及其犯罪之動機、目的，尚非惡劣，犯後坦承犯行，知
    所悔悟，態度良好等一切情狀，量處如主文所示之刑，併諭
    知易科罰金之折算標準。又被告黃美蘭未曾因故意犯罪受有
    期徒刑以上刑之宣告，有臺灣高等法院被告前案紀錄表1 份
    附卷可按，其因一時失慮，致罹刑章，且本件犯罪動機及目
    的饒非惡劣，事後已將詐得之款項繳回屏東林管處，信歷此
    次偵審程序及刑之宣告，應能知所警惕，而無再犯之虞，是
    本院認所宣告之刑，均以暫不執行為適當，併宣告緩刑2 年
    ，以啟自新。另斟酌其容係因法治觀念淡薄弱而觸犯刑責，
    ，為確保其能記取教訓，命其向國庫捐款5 萬元，以啟自新
    。
據上論斷，應依刑事訴訟法第299 條第1 項前段、第300 條，刑
法第339 條第1 項、第41條第1 項前段、第74條第1 項第1 款、
第2 項第4 款，刑法施行法第1 條之1 判決如主文。
本案經檢察官劉昀到庭執行職務。
中    華    民    國   100    年    5     月    4     日
                  刑事第二庭    審判長法  官  潘正屏
                                      法  官  翁世容
                                      法  官  涂裕洪
以上正本證明與原本無異。
如不服本判決應於收受判決後10日內向本院提出上訴書狀，並應
敘述具體理由；其未敘述上訴理由者，應於上訴期間屆滿後20日
內向本院補提理由書（均須按他造當事人之人數附繕本）「切勿
逕送上級法院」。
中    華    民    國   100    年    5     月    4     日
                                      書記官  卓春成
  附表
┌──┬────┬────┬────┬──────┬────────┐
│編號│出差時間│核銷時間│出差地點│事由        │出差旅費數額( 新│
│    │        │        │        │            │台幣)           │
├──┼────┼────┼────┼──────┼────────┤
│1   │98/01/15│98/02/11│墾丁苗圃│協助整理綠美│1,038元         │
│    │        │        │        │化用出栽苗木│                │
├──┼────┼────┼────┼──────┼────────┤
│2   │98/01/22│98/02/11│六龜苗圃│協助整理綠化│878元           │
│    │        │        │        │用苗木      │                │
├──┼────┼────┼────┼──────┼────────┤
│3   │98/02/12│98/03/16│六龜苗圃│協助整理綠化│858元           │
│    │        │        │        │用出栽苗木  │                │
├──┼────┼────┼────┼──────┼────────┤
│4   │98/02/14│98/03/16│屏東縣萬│參加植樹節活│293元           │
│    │        │        │新國中  │動          │                │
├──┼────┼────┼────┼──────┼────────┤
│5   │98/02/19│98/03/16│六龜站  │提送公文附件│858 元          │
├──┼────┼────┼────┼──────┼────────┤
│6   │98/02/27│98/03/16│墾丁苗圃│協助整理綠化│1,012元         │
│    │        │        │        │用出栽苗木  │                │
├──┼────┼────┼────┼──────┼────────┤
│7   │98/03/09│98/03/16│六龜苗圃│協助整理綠美│858元           │
│    │        │        │        │化用苗木    │                │
├──┼────┼────┼────┼──────┼────────┤
│8   │98/03/24│98/04/13│墾丁苗圃│協助整理綠化│1,012元         │
│    │        │        │        │用苗木      │                │
├──┼────┼────┼────┼──────┼────────┤
│9   │98/04/02│98/05/05│墾丁苗圃│協助整理植樹│1,012元         │
│    │        │        │        │用苗木      │                │
├──┼────┼────┼────┼──────┼────────┤
│10  │98/04/08│98/05/05│六龜站  │提送公文附件│858 元          │
├──┼────┼────┼────┼──────┼────────┤
│11  │98/04/17│98/05/05│六龜苗圃│協助整理綠化│858 元          │
│    │        │        │        │用苗木      │                │
├──┼────┼────┼────┼──────┼────────┤
│12  │98/04/24│98/05/05│墾丁苗圃│協助整理綠化│1,012元         │
│    │        │        │        │用苗木      │                │
├──┼────┼────┼────┼──────┼────────┤
│13  │98/04/30│98/05/05│六龜苗圃│協助整理綠化│858元           │
│    │        │        │        │用苗木      │                │
├──┼────┼────┼────┼──────┼────────┤
│14  │98/05/12│98/06/01│六龜站  │提送公文附件│858 元          │
├──┼────┼────┼────┼──────┼────────┤
│15  │98/05/24│98/06/01│六龜苗圃│協助整理綠化│858 元          │
│    │        │        │        │用苗木      │                │
├──┼────┼────┼────┼──────┼────────┤
│16  │98/05/26│98/06/01│墾丁苗圃│協助整理綠化│1,012 元        │
│    │        │        │        │用苗木      │                │
├──┼────┼────┼────┼──────┼────────┤
│17  │98/06/11│98/07/08│墾丁苗圃│協助整理綠化│1,012 元        │
│    │        │        │        │用苗木      │                │
├──┼────┼────┼────┼──────┼────────┤
│18  │98/06/22│98/07/08│六龜站  │提送公文附件│858 元          │
├──┼────┼────┼────┼──────┼────────┤
│19  │98/06/26│98/07/08│墾丁苗圃│協助整理綠美│1,012元         │
│    │        │        │        │化用苗木    │                │
├──┼────┼────┼────┼──────┼────────┤
│20  │98/06/30│98/07/08│牡丹    │協助平地造林│1,018元         │
│    │        │        │        │景觀規劃工作│                │
├──┼────┼────┼────┼──────┼────────┤
│21  │98/07/17│98/08/04│墾丁苗圃│協助整理綠美│1,012元         │
│    │        │        │        │化用出栽苗木│                │
├──┼────┼────┼────┼──────┼────────┤
│22  │98/07/24│98/08/04│六龜站  │提送公文附件│858 元          │
├──┼────┼────┼────┼──────┼────────┤
│23  │98/07/31│98/08/04│六龜苗圃│協助整理綠化│858元           │
│    │        │        │        │用苗木      │                │
└──┴────┴────┴────┴──────┴────────┘
附錄法條：
刑法第339條
意圖為自己或第三人不法之所有，以詐術使人將本人或第三人之
物交付者，處5 年以下有期徒刑、拘役或科或併科1 千元以下罰
金。
以前項方法得財產上不法之利益或使第三人得之者，亦同。
前二項之未遂犯罰之。